臺灣嘉義地方法院民事判決
110年度朴簡字第192號
原      告  李蕭雪花
訴訟代理人  邱創典律師
            邱皇錡律師
            丁詠純律師
被      告  財政部國有財產署南區分署即失蹤人郭緞之財產管
            理人    
法定代理人  黃莉莉  
訴訟代理人  李玉敏  
複  代理人  丁維儀  
被      告  呂美雲  


            曾忠正  


受  告知人  嘉義縣義竹鄉農會

法定代理人  邱太欽  
上列當事人間請求分割共有物事件，本院於民國111年3月10日言
詞辯論終結，判決如下：
    主  文
一、兩造共有坐落嘉義縣○○鄉○路○段000地號，面積156,000平方
    公尺土地分割如附圖即嘉義縣朴子地政事務所民國110年9月
    24日複丈成果圖所示，即甲部分面積8,635元平方公尺分歸
    原告取得，乙部分面積4,693平方公尺分歸被告呂美雲取得
    ，丙部分面積2,272平方公尺分歸被告曾忠正取得。
二、原告應補償被告財政部國有財產署南區分署即失蹤人郭緞之
    財產管理人新臺幣14元；被告呂美雪應補償被告曾忠正新臺
    幣77元；被告呂美雲應補償被告財政部國有財產署南區分署
    即失蹤人郭緞之財產管理人新臺幣890,208元。
三、訴訟費用由兩造按如附表所示應有部分比例負擔。
    事實及理由
壹、程序事項
一、按不變更訴訟標的，而補充或更正事實上或法律上之陳述者
    ，非為訴之變更或追加，民事訴訟法第256 條定有明文。本
    件原告起訴時原聲明為「兩造共有坐落嘉義縣○○鄉○路○段00
    0地號、面積15600平方公尺土地（下稱系爭土地）准予分割
    。（分割方法另於地政機關測量後補正）」，最後以民事辯
    論意旨狀聲明「兩造共有系爭土地准予分割，分割方法如嘉
    義縣朴子地政事務所民國110年9月24日複丈成果圖（下稱附
    圖）所示，甲部分面積8635平方公尺分歸原告取得，乙部分
    面積4693平方公尺分歸被告呂美雲取得，丙部分面積2272平
    方公尺分歸被告曾忠正取得。原告應給付被告財政部國有財
    產署南區分署即失蹤人郭緞之財產管理人新臺幣（下同）14
    元。被告呂美雪應給付被告曾忠正77元。被告呂美雲應給付
    被告財政部國有財產署南區分署即失蹤人郭緞之財產管理人
    890,208元」，歷次更動分割共有物訴之聲明，僅屬分割方
    法之變更，而分割共有物之訴，法院原不受兩造分割方案聲
    明之拘束，原告聲明縱有更易，訴訟標的仍為共有物之分割
    ，應認屬原告補充或更正法律上之陳述。
二、按不合於前2項規定之訴訟，得以當事人之合意，適用簡易
    程序，其合意應以文書證之；不合於第1項及第2項之訴訟，
    法院適用簡易程序，當事人不抗辯而為本案之言詞辯論者，
    視為已有前項之合意，民事訴訟法第427條第3項、第4項定
    有明文。查本件訴訟標的價額在新臺幣50萬元以上，又非民
    事訴訟法第427條第2項規定之各款訴訟，惟兩造均未抗辯而
    為本案之言詞辯論，依上開規定，本案應適用簡易程序。
三、被告曾忠正經合法通知，未於最後言詞辯論期日到場，核無
    民事訴訟法第386條各款所列情形，爰依原告聲請，由其一
    造辯論而為判決。
貳、實體事項
一、原告主張：系爭土地為兩造所共有，共有人之應有部分如附
    表所示，其中共有人郭緞於日據時期昭和7年9月2日行蹤不
    明，係失蹤人，經原告聲請鈞院選任財政部國有財產署南區
    分署為郭緞之管理人。系爭土地並無不能分割或以契約定有
    不分割之期限，亦無因物之使用目的不能分割之情事，因兩
    造無法達成分割協議，爰依民法第823條第1項之規定，訴請
    裁判分割，並請依如附圖所示之分割方案為分割等語，並聲
    明如主文第1、2項所載。 
二、被告方面：
  ㈠財政部國有財產署南區分署即失蹤人郭緞之財產管理人則以
    ：同意原告所提分割方案及補償方案等語。
  ㈡呂美雲則以：同意原告所提分割方案，並對補償方案沒有意
    見等語。
  ㈢曾忠正則以：同意原告所提分割方案等語。
三、本院之判斷：
　㈠按各共有人，除法令另有規定外，得隨時請求分割共有物。
    但因物之使用目的不能分割或契約訂有不分割之期限者，不
    在此限，民法第823條第1項定有明文。查系爭土地為兩造所
    共有，應有部分如附表所示，系爭土地並無因物之使用目的
    ，或因契約訂有不分割之期限，致不能分割之情形存在等情
    ，有土地登記公務用謄本在卷可稽（本院卷第45-47頁），
    則原告請求分割系爭土地，核屬有據，應予准許。
  ㈡次按共有物之分割，依共有人協議之方法行之。分割之方法
    不能協議決定，或於協議決定後因消滅時效完成經共有人拒
    絕履行者，法院得因任何共有人之請求，命為下列之分配：
    一、以原物分配於各共有人，但各共有人均受原物之分配顯
    有困難者，得將原物分配於部分共有人。二、原物分配顯有
    困難時，得變賣共有物，以價金分配於各共有人；或以原物
    之一部分分配於各共有人，他部分變賣，以價金分配於各共
    有人。以原物為分配時，如共有人中有未受分配，或不能按
    其應有部分受分配者，得以金錢補償之，民法第824條第1、
    2、3項定有明文。亦即法院裁判分割共有物，除應斟酌各共
    有人之利害關係，及共有物之性質外，尚應斟酌共有物之價
    格，倘共有人中有不能按其應有部分受分配，或所受分配之
    不動產，其價格不相當時，法院非不得命以金錢補償之。
  ㈢經查：
　⒈系爭土地面積為15,600元平方公尺，系爭土地現況均作為魚
    塭使用，原告使用2個魚塭、被告曾忠正使用4個魚塭，東側
    為水溝，水溝外為柏油道路可對外通行，並無地上物等情，
    業經本院會同兩造及地政人員履勘現場查證屬實，有本院11
    0年4月30日勘驗筆錄、嘉義縣朴子地政事務所110年9月24日
    土地複丈成果圖在卷可稽（本院卷第67-69、115頁）。參酌
    原告所提如附圖所示分割方案均為被告所同意，堪認符合兩
    造之利益，應為適當之分割方法。
　⒉又就金錢補償部分，經本院囑託長信不動產估價師事務所鑑
    定，原告應補償被告財政部國有財產署南區分署即失蹤人郭
    緞之財產管理人新臺幣（下同）14元；被告呂美雪應補償被
    告曾忠正77元；被告呂美雲應補償被告財政部國有財產署南
    區分署即失蹤人郭緞之財產管理人890,208元，有該事務所
    出具的估價報告書可稽。本院審酌上開鑑定結果，係鑑定人
    針對原告所提分割方案的各宗土地進行差異性的分析，例如
    ：自然形勢、地質條件、植生狀況、生態及資源保育、可利
    用限度、效益條件、市場接手性條件、其他因素影響域（臨
    路），並估算其單價所為之結論，該鑑定結果應屬可信。爰
    依此計算兩造應受補償之金額如主文第2項所示。
四、綜上所述，原告起訴請求分割系爭土地，為有理由，應予准
    許，並定分割方法如主文第1、2項所示。
五、另按共有人自共有物分割之效力發生時起，取得分得部分之
    所有權。應有部分有抵押權或質權者，其權利不因共有物之
    分割而受影響。但權利人經共有人告知訴訟而未參加，其權
    利移存於抵押人或出質人所分得之部分。民法第824條之1第
    1項、第2項有明文規定。本件系爭土地的抵押權人嘉義縣義
    竹鄉農會經告知本件訴訟而未參加，依前所述，該抵押權效
    力在系爭土地分割後，應僅移存於抵押義務人即被告曾忠正
    所分得如附圖一編號丙部分的土地，併予敘明。
六、訴訟費用負擔之依據：末按因共有物分割、經界或其他性質
    上類似之事件涉訟，由敗訴當事人負擔訴訟費用顯失公平者
    ，法院得酌量情形，命勝訴之當事人負擔其一部，民事訴訟
    法第80條之1定有明文。本件係因分割共有物而涉訟，兩造
    之行為均可認按當時之訴訟程度，為伸張或防禦權利所必要
    ，又分割共有物之訴，乃形成訴訟，法院不受當事人聲明分
    割方法之拘束，故實質上並無所謂何造勝訴、敗訴之問題，
    爰審酌兩造各自因本件分割訴訟所得之利益等情，認本件訴
    訟費用，應由兩造依系爭土地應有部分比例分擔，始為公平
    ，爰判決如主文第3項所示。
中　　華　　民　　國　　111 　年　　3 　　月　　23　　日
                  臺灣嘉義地方法院朴子簡易庭
                                  法　官　周欣怡
以上正本係照原本作成。
如對本判決上訴，須於判決送達後20日內向本庭（嘉義市文化路
308之1號）提出上訴狀（均須按他造當事人之人數附繕本）。如
委任律師提起上訴者，應一併繳納上訴審裁判費。
中　　華　　民　　國　　111 　年　　3 　　月　　23　　日
                                  書記官  葉芳如
附圖：嘉義縣朴子地政事務所110年9月24日複丈成果圖。
附表：　　　　　　　　　　　　　　　　　
編號 共有人 應有部分比例 1 李蕭雪花 155034分之85815 2 財政部國有財產署南區分署即失蹤人郭緞之財產管理人 17226分之2170 3 呂美雲 17226分之3012 4 曾忠正 155034分之22581